【裁判字號】    97,交聲更,16
【裁判日期】    980302
【裁判案由】    聲明異議
【裁判全文】
臺灣彰化地方法院交通事件裁定        97年度交聲更字第16號
原處分機關  交通部公路總局臺中區監理所彰化監理站
異  議  人
即受處分人  甲○○
上列異議人即受處分人因違反道路交通管理處罰條例案件，對於
交通部公路總局臺中區監理所彰化監理站民國97年5 月1 日所為
之處分（原處分案號：彰監四字第裁64—AEW812861 號裁決書）
聲明異議，經本院於民國97年9 月30日以97年度交聲字第660 號
裁定後，異議人不服提起抗告，經臺灣高等法院臺中分院於民國
97年11月6 日以97年度交抗字第1305號將原裁定撤銷發回本院，
茲本院裁定如下：
    主  文
原處分撤銷。
甲○○不罰。
    理  由
一、異議意旨以：如附件之聲明異議狀就彰監四字第裁64—AEW8
    12861 號裁決書部分（聲明異議狀誤載為彰監四字第裁64—
    AEW81286號）異議所載之理由。
二、原處分機關以：異議人即受處分人甲○○於民國97年3 月24
    日晚上8 時19分，在臺北市○○○路與愛國西路口，因騎乘
    車牌號碼TT2 —828 號輕型機車，有「駕駛執照業經註銷仍
    駕駛機器腳踏車」之違規事由，經臺北市政府警察局中正第
    一分局員警掣單舉發，爰依道路交通管理處罰條例第21條第
    1 項第4 款規定裁處受處分人罰鍰新臺幣（下同）6 千元。
三、按為使行政行為遵循公正、公開與民主之程序，確保依法行
    政之原則，以保障人民權益，提高行政效能，增進人民對行
    政之信賴，特制定本法；本法所稱行政程序，係指行政機關
    作成行政處分、締結行政契約、訂定法規命令與行政規則、
    確定行政計畫、實施行政指導及處理陳情等行為之程序，行
    政程序法第1 條、第2 條分別定有明文。行政機關之行政行
    為若無特別的排除行政程序法適用之明文規定，自應受行政
    程序法之規範，俾確保依法行政之原則，以保障人民權益，
    提高行政效能，增進人民對行政之信賴。又行政機關行使公
    權力，就特定具體之公法事件所為對外發生法律上效果之單
    方行政行為，皆屬行政處分，不因其用語、形式以及是否有
    後續行為或記載不得聲明不服之文字而有異（司法院大法官
    會議釋字第423 號解釋意旨參照）。是以交通部公路總局依
    據該局之組織條例第8 條規定制定交通部公路總局各區監理
    所組織通則，規範各區監理所組織，因此各區○○○○○道
    路交通管理處罰條例第92條第3 項規定，所訂定之違反道路
    交通管理事件統一裁罰基準及處理細則，對於違反交通規則
    之裁決，自屬行政處分，亦應受行政程序法之規範。
四、按書面之行政處分自送達相對人及已知之利害關係人起；書
    面以外之行政處分自以其他適當方法通知或使其知悉時起，
    依送達、通知或使知悉之內容對其發生效力，為行政程序法
    第110 條所明定。雖交通部為響應政府推動行政革新、簡化
    作業，而自89年6 月1 日起實施違規一次裁決作業，然確實
    落實依法行政之原則，才能以保障人民權益，增進人民對行
    政之信賴，因此裁罰1 次性即若確有其必要，主管機關仍須
    修法後方可施行，否則前開1 次裁決之合法送達僅1 次，卻
    對異議人產生4 個行政處分，無異讓受處分人喪失前開法律
    所規定救濟之權利，不但違反前開行政程序法第96條第1 項
    第6 款、第110 條及違反道路交通管理事件統一裁罰基準及
    處理細則第45條但書之規定，而且與母法（道路交通管理理
    處罰條例）授權之目的未盡相符，亦與法律保留原則有違。
    而行政程序法第96條第1 項第6 款規定：行政處分以書面為
    之者其中應記載事項之一有「表明其為行政處分之意旨及不
    服行政處分之救濟方法、期間及其受理機關」。
五、又原處分機關前於95年2 月27日以彰監四字第裁64—AIM200
    539 號裁決書時之道路交通管理處罰條例第65條第1 項規定
    ：「汽車所有人、駕駛人違反道路交通管理，經主管機關裁
    決後逾15日未向管轄地方法院聲明異議，或其聲明異議經法
    院裁定確定，而不依裁決或裁定繳納罰鍰或不繳送汽車牌照
    、駕駛執照者，依左列規定處理之：一經處分吊銷汽車牌照
    或駕駛執照者，由公路主管機關逕行註銷。二經處分吊扣汽
    車牌照或駕駛執照者，按其吊扣期間加倍處分；仍不依限期
    繳送汽車牌照或駕駛執照者，吊銷汽車牌照或駕駛執照者，
    吊銷其汽車牌或駕駛執者。三罰鍰不繳者，按其罰鍰數額，
    易處吊扣汽車牌照或駕駛執照1 個月至3 個月；不依期限繳
    送汽車牌照或駕駛執照者，吊銷其汽車牌照或駕駛執照。」
    、同條第2 項規定：「前項第3 款之汽車所有人、駕駛人如
    無汽車牌照或駕駛執照可資易處吊扣時，得就原處分或裁定
    之罰鍰加倍處罰；逾15日後仍不繳納者，移送法院強制執行
    。」該裁處時之違反道路交通管理事件統一裁罰基準及處理
    細則第61條第1 項第1 至3 款亦規定：違反道路交通管理事
    件，受處分人於裁決後逾20日未向管轄地方法院聲明異議，
    或其聲明異議經法院裁定確定，而不依裁決或裁定繳納罰鍰
    或不繳送汽車牌照、駕駛執照者，依下列規定處理：一罰鍰
    不繳者，如受處分人領有有效之汽車牌照、駕駛執照時，得
    以每滿1 千元罰鍰折算易處吊扣汽車牌照、駕駛執照1 個月
    ，不足1 千元者，以1 千元計算，但易處吊扣期限不得逾3
    個月；受處分人仍不於15日限期內繳送汽車牌照、駕駛執照
    者，吊銷其汽車牌照、駕駛執照。二經處分吊扣汽車牌照、
    駕駛執照者，按其吊扣期間加倍處分，受處分人仍不於15日
    限期內繳送汽車牌照或駕駛執照者，吊銷其汽車牌照或駕駛
    執照。三經處分吊銷、註銷汽車牌照、駕駛執照者，由處罰
    機關逕行註銷。又觀諸違反道路交通管理事件統一裁罰基準
    及處理細則第45條規定：「違反道路交通管理事件，於行為
    人到案聽候裁決者，處罰機關經裁決後，應宣示裁決內容，
    並將聲明異議期間及提出書狀之機關，於宣示時一併告知，
    且記載於裁決書。違反道路交通管理事件，行為人不依規定
    自動繳納罰鍰，或不依通知限期到案，處罰機關逕行裁決者
    ，得不宣示。但應依前項規定於裁決書載明應記載事項，並
    送達受處分人。」此規定即與上開行政程序法第96條第1 項
    第6 款規定之意旨相符，且其中更強調「應依前項規定於裁
    決書載明應記載事項，並送達受處分人」。亦即，行政程序
    法中所重視之教示制度，於違反交通規則之裁決非但亦須為
    同一之適用，尚且須要特別注意遵守，除確保依法行政之原
    則外，同時俾便人民於不服時能依其教示適時提出救濟，以
    保障人民權益。又受處分人於裁決後「逾20日未向管轄地方
    法院聲明異議」，或「其聲明異議經法院裁定確定」而不依
    裁決或裁定繳納罰鍰或不繳送汽車牌照、駕駛執照者，才可
    依上開規定處理，且須符合前開要件不繳罰鍰，方易處「吊
    扣」汽車牌照或駕駛執照；受處分人仍不於15日限期內繳送
    汽車牌照、駕駛執照者，才可「吊銷」汽車牌照或駕駛執照
    。其中易處「吊扣」汽車牌照或駕駛執照，或進而「吊銷」
    處分，均為迥異於原罰鍰內容效果之獨立處分，自應各自分
    別作成處分，並依法送達，以維護受處分人之聲明異議等訴
    訟權。換言之，修正前道路交通管理處罰條例第65條及前開
    規定雖有當事人不依限繳送之易處規定，但行政機關在執行
    該條規定，於當事人罰鍰不繳時，應另為「吊扣」之行政處
    分，若行為人仍不於期限內繳送執行時，再為一行政處分，
    易處「吊銷」，應依法如此循序漸進地處理，而非為省卻麻
    煩，可以在同一行政處分上同時諭知處罰鍰，若於期限內不
    繳，就直接易處吊扣，若仍不繳送，一定期限後，就直接易
    處吊銷，而可不必再通知當事人。
六、經查：
  (一)異議人即受處分人甲○○於前揭時、地，騎乘前揭機車，因
    「駕駛執照業經註銷仍駕駛機器腳踏車」為警掣單當場舉發
    之事實，固為異議人所不爭執，且有臺北市警察局北警交字
    第AEW812861 號舉發違反道路交通管理事件通知單1 紙在卷
    可參。
  (二)異議人前於93年4 月10日晚上8 時33分，在臺北市○○○路
    ○段與基隆路一段路口，因「不依標誌標線號誌指示」違規
    為警逕行舉發，嗣由原處分機關依彰監四字第裁64—AIM200
    539 號裁決書裁處罰鍰1 千8 百元，並記違規點數1點 ，罰
    鍰部分限於95年3 月29日前繳納，上開罰鍰逾期不繳者，自
    95年3 月30日起易處吊扣駕駛執照2 個月，並限於95 年4月
    13日前繳送；95年4 月13日前未繳送駕駛執照者，自95年4
    月14日起易處吊銷，並逕行註銷駕駛執照；駕駛執照吊（註
    ）銷後，自95年4 月14日起1 年內不得重新考領駕駛執照後
    ，乃製作裁決書，委託郵政機關按其住所合法送達與異議人
    ；異議人逾期始就原處分機關即彰監四字第裁64—AIM20053
    9 號裁決書部分聲明異議，其異議權業已喪失，業經本院依
    法予以駁回確定，此有本院97年度交聲字第663 號交通事件
    裁定1 紙，附卷可參。
  (三)依前開說明，原處分機關於95年2 月27日作成之彰監四字第
    裁64－AIM200539 號裁決書處罰主文欄第1 項所示「罰鍰1
    千8 百元整，並依第63條第1 項違規點數共1 點，罰鍰限於
    95年3 月29日繳納。」等語部分，業經合法送達與異議人並
    確定；然處罰主文欄第2 項所示「上開罰鍰逾期不繳者，自
    95年3 月30日起易處吊扣駕駛執照2 個月，並限於95年4 月
    13日前繳送；95年4 月13日前未繳送駕駛執照者，自95年4
    月14日起易處吊銷，並逕行註銷駕駛執照；駕駛執照吊（註
    ）銷後，自95年4 月14日起1 年內不得重新考領駕駛執照。
    」等語部分，係依據95年7 月1 日修正施行前之道路交通管
    理處罰條例第65條第1 項關於「逾期不繳納罰款時之處理」
    ，應屬主管機關於為處罰主文欄第1 項裁罰之行政處分時，
    同時預告不履行之法律效果，此行政處分之「預告行為」，
    於行為人不履行時，應屬另1 個獨立之行政處分，主管機關
    仍應另為一行政處分並為合法通知與送達，始生效力。然原
    處分機關就上開「吊扣駕駛執照」及「吊銷駕駛執照」，均
    未另作成一行政處分通知並送達異議人，自尚未生「吊扣駕
    駛執照」及「吊銷駕駛執照」之效力，故就原彰監四字第裁
    64－AIM200539 號裁決書主文欄第2 項所示「吊扣駕駛執照
    」及「吊銷駕駛執照」處分部分，應由原處分機關為另一行
    政處分，並對受處分人為合法通知與送達程序，方屬適法；
    然原處分機關並未對受處分人為合法通知與送達程序，自不
    生效力。
  (四)原處分機關未慮及前揭「吊銷駕駛執照」部分，尚未產生行
    政處分合法通知與送達效力之情形，而逕依前揭「吊銷駕駛
    執照」之規定，於97年5 月1 日以異議人有「駕駛執照經註
    銷仍駕駛機器腳踏車」之違規事由，作成彰監四字第裁64—
    AEW812861 號裁決書裁處6 千元，並扣繳駕照之行政處分，
    自屬未當。受處分人聲明異議意旨否認違反上開規定，指摘
    原裁決不當，為有理由，自應由本院將原處分予以撤銷，並
    為受處分人不罰之諭知。
據上論斷，應依道路交通案件處理辦法第20條，裁定如主文。
中    華    民    國    98    年    3     月    2     日
                        刑事第八庭    法  官  唐中興
以上正本證明與原本無異。
如不服本裁定，應於裁定送達後5日內向本院提出抗告狀（須附
繕本）。
中    華    民    國    98    年    3     月    3     日
                                      書記官  吳政


司法院資訊處製作；財團法人民間司法改革基金會備份。
